臺灣高等法院臺南分院刑事判決　　　　 96年度上訴字第879號
上　訴　人　臺灣臺南地方法院檢察署檢察官
被　　　告　丙○○
上列上訴人因被告侵占案件，不服臺灣臺南地方法院95年度訴字
第944號中華民國96年5月29日第一審判決（起訴案號：臺灣臺南
地方法院檢察署95年度偵字第5732號），提起上訴，本院判決如
下：
    主  文
上訴駁回。
    理  由
一、本件公訴意旨略以：被告丙○○於民國八十八年一月間係臺
    南市安平區石門國民小學（下稱石門國小）教師，兼任營養
    午餐秘書。八十八年一月九日石門國小舉行學校暨社區聯合
    運動大會，學校之午餐廠商：明美水果行、璉昌食品股份有
    限公司（以下簡稱璉昌公司）、周志忠、禾昌、淳蜂商行、
    三六青果等，共捐款新臺幣（下同）九千四百元，給學校購
    買獎品，獎勵優秀學生，被告丙○○利用其擔任營養午餐秘
    書之機會，竟意圖為自己不法之所有未將上開款項入帳，私
    自侵占此公務上持有之款項，於同年一月二十五日在安億橋
    下宴請同事，席開兩桌。嗣經廠商信輝果菜行負責人甲○○
    發現捐贈款項未於徵信欄中列出，乃向當時擔任校長之丁○○查詢後，方發現上情，經丁○○要求丙○○提出說明並返
    還上開款項，迄今仍拒不返還。案經丁○○告發經檢察官偵
    查後，因認被告丙○○涉有刑法第三百三十六條第一項侵占
    公務上所持有物之罪嫌云云。
二、按犯罪事實應依證據認定之，無證據不得認定犯罪事實；不
    能證明被告犯罪者，應諭知無罪之判決，刑事訴訟法第一百
    五十四條第二項、第三百零一條第一項分別定有明文。而為
    貫徹無罪推定原則，檢察官對於被告之犯罪事實，應負實質
    舉證責任。檢察官舉證責任之內涵，除應盡提出證據之形式
    舉證責任外，尚應指出其證明之方法，用以說服法院，使法
    官確信被告犯罪構成事實之存在。此指出其證明之方法，應
    包括指出調查之途徑，與待證事實之關聯及證據之證明力等
    事項（最高法院九十一年四月三十日九十一年度第四次刑事
    庭會議決議要旨一參照）。
三、起訴意旨認為被告丙○○涉有前開犯行，係以被告丙○○之
    自白、證人即告發人丁○○之證述，營養午餐廠商乙○○、
    戊○○、甲○○之證述，營養午餐人員劉秋玲之證述，石門
    國小運動大會八十八年一月邀請函、營養午餐廠商簽寫捐贈
    金額之證明書、被告丙○○之自白書、石門國小八十八年運
    動會廠商捐贈入帳及核銷憑證等證據資料，作為主要論據。
    訊據被告丙○○堅決否認有自白犯行，辯稱：「其確實有於
    上開時地在安億橋舉辦宴會，但所用款項均是營養午餐廠商
    捐贈交付與營養午餐人員，且出席宴會者也都是營養午餐人
    員，當時有徵得校長同意並邀請校長出席，當時也有打電話
    詢問為何校長未到，其根本沒有侵占公款」等語（見原審卷
    第七至十一頁）。
四、經查：
  (一)證人即營養午餐捐款廠商乙○○於原審審理時證稱：「丙○○於運動會時並未向我募款，印象中我是收到邀請函才捐款
    的。我多年來在捐款給學校時，從不知道學校捐款目的為何
    ，我也不會特定捐款的目的，反正就是捐給學校，我會問學
    校應該要將捐款交給何人，我再交給那個人，至於學校如何
    運用，我不知道，我也認為無權過問，這是我多年來的作法
    。『捐贈金額及款項用途證明書』的內容中，只有『淳峰商
    行乙○○88/2/11捐貳仟元整交丙○○老師』那一行是我自
    己親自書寫的，前面說明部分不是我的字，那一段話我也沒
    有注意看，那次是校長找我到辦公室，問我捐款多少，之後
    就叫我簽名，簽名的用途為何校長沒說，我就是單純地簽名
    ，這麼多年來我還是第一次碰到這種情形」等語（見原審卷
    第二一四至二一八頁）。於本院審理時行交互詰問，亦為相
    同之證述。另證稱：「（審判長問證人乙○○如果他將這些
    錢用在營養午餐這些人員，或者是用在老師給他們獎勵，給
    他們吃的東西，有沒有違反你的本意？）答：以我來講，捐
    給學校，至於學校要做什麼用途，我都不過問，也沒權過問
    。」（見本院卷第一九五至一九七頁）；證人即另一營養午
    餐捐款廠商戊○○則於原審審理時證稱：「我對石門國小那
    次捐款的事已經沒有太多印象，對於當時校長有沒有找我，
    以及我為何在『捐贈金額及款項用途證明書』當中簽名也記
    不得了，不過『璉昌食品 (股)公司壹仟貳百元整戊○○交
    劉秋玲老師收』那行字確實是我親自書寫的。印象中捐錢給
    石門國小的經手人並不相同，我通常會叫業務或司機送到學
    校，通常他們都知道要交給學校哪個部門的人，學校那個部
    門的人如果願意經手，就會收下，如果不願意，就會轉交給
    學校總務，事後再補開收據給我們」等語（見原審卷第二一
    八至二二一頁）。於本院審理時行交互詰問，亦為相同之證
    述。（見本院卷第一九九至二Ｏ二頁）由上開證人證詞，已
    可證明營養午餐廠商對於捐款並未特定其捐贈目的，因廠商
    業務往來的對象不同，所以不同的捐贈會交給不同部門的人
    ，而此次捐贈並無所謂特定其目的作為「給石門國小學生購
    買獎品以資鼓勵優秀學生」之用，自不能以此認定被告丙○○收受上開款項後，明知該款項是要給學生購買獎品，竟未
    入帳於學校而私自挪用。其次，起訴意旨由「石門國小運動
    大會八十八年一月邀請函」之內容，可以證明廠商捐贈目的
    僅僅是要作為「運動會購買學生獎品」之用，但由邀請函內
    容亦表示石門國小當日同時舉辦「校慶」（見偵查卷一第十
    頁該邀請函正面），則相關廠商本於其各自之業務往來，非
    無可能於當日將捐贈交付學校有關業務往來人員，諸如合作
    社、營養午餐委員會、體育室、教務處或總務處等不同單位
    ，自不能認為前開捐款就是只要並僅能供作運動會購買獎品
    獎勵優秀學生之用，如用以犒賞營養午餐經辦相關人員，亦
    不違背捐款廠商之本意。
  (二)有關本件運動會及營養午餐廠商捐贈一節，依據證人即營養
    午餐廠商乙○○及戊○○前開證詞，足以認定當時其等捐款
    並非經由總務處出納之手，而係由當時營養午餐各工作人員
    收取，佐以證人劉秋玲於偵查中具結後亦證稱：「我忘記廠
    商戊○○有無交二千元給我，如果有，我會將錢交給主任秘
    書即被告」等語（見偵查卷二第七四至七五頁），而證人周
    奇盈（原名：周燕貞）於原審審理時證稱：「當時我在總務
    處任職，運動大會我收到捐款時負責開收據，並將捐款轉交
    給出納吳惠敏小姐，不可能有收了捐款沒開收據的事，其已
    忘記有無轉交廠商捐款與丙○○」等語（見原審卷第二二一
    至二二五頁），由此顯示本件運動會當時捐款情形，有一部
    分係以交付總務處製作收據並收納入帳於石門國小公款帳戶
    之方式處理，另有一部分則係與營養午餐有關廠商，本於其
    等與營養午餐業務往來，將捐贈交付與營養午餐相關承辦人
    員，最後由擔任營養午餐主任秘書地位之被告丙○○總收受
    ，此亦據被告丙○○坦承，並表示八十八年二月六日所書立
    之報告書二張，確實是依據當時捐款及宴會實際情形所製作
    （影本見偵查卷第十二至十三頁，起訴意旨將之名為「被告
    丙○○之自白書」），確可認定該營養午餐捐款乃未經總務
    處出納之手。
  (三)起訴意旨就此以「石門國小八十八年運動會廠商捐贈入帳及
    核銷憑證」中，未見被告丙○○收取之款項入帳，證人丁○○亦證稱「所有各界捐款均應列入學校會計系統入帳」等情
    （見原審卷第一六七頁），即認其涉有侵占公款罪嫌。經查
    ：本件營養午餐廠商之捐款，僅表示是要贈與學校，並由其
    業務往來之人收執，且未特定其目的，也未經出納之手，已
    如前述。而有關石門國小對於各界捐款，【是否已有具體明
    文規定所有捐贈款項必須依據主計作業程序，填載自行收納
    款項統一收據，報繳於石門國小設於臺灣銀行臺南分行之公
    款帳戶】一節，起訴意旨就此並未提出相關法令依據以及石
    門國小校方就此所制訂之內部規則。證人丁○○雖曾提出「
    主計業務工作手冊」（附於偵查卷三卷末），但該手冊已具
    體載明「凡接受國內外公私團體補助款項，應視其性質，【
    除情形特殊者外】，以列入預算為【原則】，【如事實上不
    宜列入預算者】‧‧‧」等內容（見該手冊第二二頁），由
    此可知縱使依據上開手冊，也並非所有捐助均應一律製作收
    據列入公款入帳，仍容許作例外處理。且按行為之處罰，以
    行為時之法律有明文規定者為限，此乃刑法第一條前段所揭
    諸之罪刑法定原則。對於刑罰法律構成要件之解釋，自應以
    構成要件已有明文具體規定處罰內容為限，本不得違反構成
    要件明確性恣意解釋，當然更不得在涉及刑罰構成要件之相
    關法令不明確時，即將該不明確之不利益歸由行為人，而以
    刑罰相繩。因此，既然起訴意旨並未舉證石門國小當時有對
    於各界捐款發佈具體內部規則，以供學校人員依法遵循，自
    不能以此種明確性不足之事項，強要被告丙○○必須將捐贈
    款項繳交石門國小設於臺灣銀行臺南分行之公款帳戶，更不
    能僅以該捐贈未入學校公帳，遽認被告有侵占之主觀犯意及
    客觀犯行。同理，石門國小若無具體明文規定捐贈學校之款
    項，應藉由何種行政流程運用報銷，也自不能以此未明文規
    定之事項，遽認被告丙○○對於該項捐贈之運用手續當然違
    法。
  (四)上開捐款既為不經由石門國小總務處之手所為之捐贈，全部
    捐贈款項廠商亦均為營養午餐廠商，本件自應審究被告丙○○有無及得否以上開捐贈用於宴請營養午餐工作人員。首先
    ，證人劉秋玲於偵查中具結後證稱：「當天出席安億橋的人
    印象有會計江秀珍、採購周燕貞、趙玉璞、文書王雅香、總
    務主任白豐榮、教務主任邱榮芳、輔導主任彭秋齡、訓育組
    長施玉鵬、廚工盧淑芬」等語（見偵查卷二第七四至七五頁
    ），此核與告發人所提出八十七年度石門國小營養午餐工作
    小組申請加班簽呈所示人員相符（見偵查卷一第二七至三一
    頁，其中趙玉璞擔任報表填載人，施玉鵬管理零用金，其後
    改由劉秋玲管理），其餘人員則均為石門國小一級主管。其
    次，證人邱榮芳於原審審理時證稱，其當時有擔任營養午餐
    委員，每天會巡視一下廚房業務（見原審卷第二二八頁），
    證人邱榮芳及周燕貞並均證稱，當天在安億橋宴會時，只有
    廚工及學校同事，當時大家都在等校長丁○○開桌，並在問
    為何校長丁○○還沒有到等語（見原審卷第二二五、二二七
    頁）。綜上，起訴意旨就此未能證明於安億橋宴請時，石門
    國小營養午餐實際工作人員究竟有多少法定工作人員，既不
    能特定法定工作人員，自不能遽而認定參加宴請者並非皆為
    負責營養午餐之人員，此由證人邱榮芳雖未請領加班費，但
    仍擔任委員並有實際巡視廚房一節，亦可得知不能以請領加
    班費之人員編制，充作法定工作人員編制；另依據前開證人
    證詞，安億橋出席人員均為石門國小一級主管及營養午餐工
    作人員，且被告表示學校主任均有兼任委員職務，當時僅有
    一廚工未經告知自行攜眷參加，其當時不便拒絕外，並無其
    餘非學校人員參加（見原審卷第二三五至二三六頁），此與
    一般公務機關宴請模式並無特異之處，更無所謂此次宴會乃
    被告私下侵吞，予以宴請同事而用於非營養午餐工作人員之
    情。因此，被告丙○○以上開僅有營養午餐廠商之捐款，用
    於宴請營養午餐工作人員，衡情並無不法不妥。
  (五)至於上開宴會是否經當時擔任校長之丁○○同意，或是否必
    須經其同意，或被告丙○○本得以該捐贈宴請營養午餐工作
    人員乙節。查證人丁○○於原審審理時證稱：「本件宴請被
    告丙○○根本沒有事先申請」、「是否聚餐是不用營養午餐
    委員會介入管理」、「營養午餐秘書及校長都沒有權限決定
    是否要聚餐」等情（見原審卷第一七三、一七七頁）。因此
    ，有關營養午餐廠商之捐款用於宴請營養午餐工作人員時，
    應以何種行政手續實施，始為適法完備，乃屬石門國小當時
    未明文規範之事項，當然亦不能以此種明確性不足之事項，
    認定被告丙○○上開行為，即構成刑法上之侵占公物罪。此
    外，將營養午餐廠商之捐款用於宴請營養午餐工作人員，縱
    使認為有部分行政手續要件不備，亦不能遽而認為被告丙○○即有為自己不法所有意圖，私下侵吞該公款可言。再佐以
    ：
    1.證人丁○○因其校長職務遭更換一事，已對被告丙○○生
      有嫌隙（諸如於原審審理時表示被告死不認錯，到處誣告
      學校，證詞見原審卷第一七五頁，證人在偵查中亦檢附被
      檢舉而卸除擔任校長職務之資料），該證人人格憑信性已
      有疑義。其次，該證人於原審審理時，有關本案所為與待
      證事項相關證詞，有諸多不實，在在與其餘證人所為證言
      完全不合【諸如其證稱：廠商簽名時就知道捐贈目的、廠
      商說捐款是被告丙○○拿邀請函向廠商要的、趙玉璞及邱
      榮芳根本沒有實際參與營養午餐（其中趙玉璞此人，在證
      人丁○○自行提出之告發狀中，已有申請營養午餐加班費
      之簽呈將之臚列在內，證人丁○○豈無不知之理！），見
      原審卷第一七○、一七二頁】，益見證人證詞之真實性亦
      有疑義。
    2.證人丁○○又證稱，當時被告丙○○是提出簽呈共計三張
      ，當時證人丁○○還在簽呈中批示此乃公款，應交出納吳
      惠子依規定辦理云云。然而，證人丁○○竟只影印該簽呈
      中附件二張資料留存（即所謂「丙○○自白書」影本，見
      偵查卷一第十二至十三頁，證詞見原審卷第一六九、一七
      一、一七五、一七八頁），而不影印所謂「被告丙○○簽
      呈之文稿」。證人丁○○既於原審明白證稱當時該簽呈內
      容「就寫一些歪理」，果真有此張簽呈，其上當有被告丙○○所為之「歪理」主旨說明，以及當時校長辦理情形之
      批示，且因該簽呈業經該證人判斷為「歪理」，並批示請
      被告丙○○返還公款，更可當作被告丙○○私吞公款之證
      明，乃本案至為重要之物證，但證人丁○○竟於影印二張
      簽呈附件時，不一併影印第一張簽呈，且任令被告丙○○
      自行取走，完完全全與常情不合。因此，證人丁○○所謂
      有該張簽呈存在一節之證詞，亦不能採信。
    3.證人丁○○另提出信輝果菜行負責人甲○○之名片一張（
      見偵查卷一第十六頁），並指其在案發當時就就是該廠商
      第一個出來反映檢舉本案（見原審卷第一七八頁）。查證
      人即營養午餐廠商信輝果菜行負責人甲○○於偵查中具結
      後證稱：「我記得運動會當時我有捐贈，但公告上沒有我
      的名字，那一次我捐多少錢，錢拿給誰，有沒有拿收據已
      經忘了」等語（見偵查卷一第一七九至一八○頁）。起訴
      意旨即以此用以證明廠商捐贈學校款項是為了提供運動會
      贈品，被告未入帳於學校，私自挪用，學校未於徵信公告
      中列出等情。惟經原審向石門國小調取八十八年度代收代
      辦經費帳簿及運動會各界捐贈禮品禮金存根簿（見原審卷
      第七六頁函片），審核後發見【信輝果菜行確實有捐款二
      千元，並經證人周燕貞製有存根，上開款項業已存入石門
      國小帳戶】，有存根、明細分類帳及便箋各一份可查（見
      原審卷第二四三至二四五頁影本，原本已檢還），此亦據
      證人周燕貞（更名為周奇盈）於原審證述屬實（見原審卷
      第二二四頁）。原審於本案發生近八年後仍能取得上開資
      料進行調查，更可見案發當時擔任校長熟悉校務運作之證
      人丁○○，就此明顯未盡查證之責，原審認定證人丁○○
      所為之證詞，不能充作不利被告之證明。
五、綜上所述，本件依據起訴意旨所示證據資料，不能證明被告
    丙○○所收之營養午餐廠商捐贈，其目的僅係用作運動會購
    買獎品獎勵學生之用，而本件亦無相關法令明文規定上開捐
    款必須歸入石門國小帳戶始得運用，且無證據資料證明上開
    營養午餐廠商本於對石門國小營養午餐人員業務往來所為之
    捐贈，根本不得用於宴請營養午餐工作人員，亦不能證明宴
    會參與者僅有同事而非營養午餐工作人員，而本件宴會究竟
    應由何種行政手續，應由何人同意始得辦理，查無相關證據
    資料可供證明，而被告丙○○也無所謂意圖為自己不法所有
    之主觀犯意。此外，復查無其他積極證據足證被告丙○○有
    何起訴意旨所指犯行，揆諸前開說明，本件有關成立侵占公
    務上所持有物之構成要件所涉及相關行政規範之明確性有所
    不足，自難以此入被告丙○○於罪，被告丙○○被訴侵占公
    務上所持有物罪嫌，既屬不能證明，自應諭知被告丙○○無
    罪之判決。
六、原判決以無積極證據足資證明被告犯有刑法第三百三十六條
    第一項之侵占公務上持有物之罪，而為無罪之諭知。本院經
    核原判決認事用法，並無違誤。公訴人上訴意旨，指摘原判
    決不當，請求撤銷改判云云。依上所述，為無理由，應予駁
    回。
據上論結，應依刑事訴訟法第三百六十八條，判決如主文。
本案經檢察官劉得鉦到庭執行職務。
中　　華　　民　　國　　96　　年　　10      月　　16    日
                  刑事第六庭  審判長法　官  蔡崇義
                                    法　官  董武全
                                    法　官  曾文欣
以上正本證明與原本無異。
檢察官如不服本判決應於收受本判決後十日內向本院提出上訴書
，其未敘述上訴理由者並得於提起上訴後十日內向本院補提理由
書。
　　　　　　　　　　　　　　　　　　書記官  李育儒
中　　華　　民　　國　　96　　年　　10　　月　　17　　日
